【裁判字號】    95,上更(二),25
【裁判日期】    950330
【裁判案由】    毒品危害防制條例
【裁判全文】
臺灣高等法院刑事判決              95年度上更(二)字第25號
上  訴  人
即  被  告  乙○○
                    （現另案於台灣台北監獄執行中）
義務辯護人
即扶助律師  吳秉佑律師
上  訴  人
即  被  告  甲○○
義務辯護人
即扶助律師  游開雄律師
上列上訴人等因違反毒品危害防制條例案件，不服臺灣士林地方
法院91年度訴字第716號，中華民國92年8月20日第一審判決（起
訴案號：臺灣士林地方法院檢察署91年度偵字第7759號、第8181
號、第11881號、91年度毒偵字第1195號，及併辦案號：92年度
偵字第3020號、第3994號），提起上訴，經本院判決後，由最高
法院第二次發回更審，本院判決如下：
    主  文
原判決關於乙○○共同連續販賣第一級毒品及定執行刑部分暨甲
○○部分均撤銷。
乙○○被訴共同連續販賣第一級毒品部分無罪。
甲○○無罪。
    理  由
一、公訴意旨略以：（一）乙○○、甲○○均明知海洛因係第一
    級毒品，業經毒品害防制條例列管在案，不得販賣、轉讓或
    持有，竟意圖營利，基於販賣第一級毒品之概括犯意聯絡，
    由乙○○自91年4月間某日，先無償轉讓海洛因予罹患肝病
    之陳儀菘施用一次，誘使陳儀菘上癮後，即自91年6月間某
    日起至同年7月29日止，在台北市○區○○○路2段附近，以
    每小包新台幣（下同）1千元之價格，連續出售十次之海洛
    因予陳儀菘施用，販賣毒品之方式，係由陳儀菘以其000000
    0000號門號，撥打乙○○0000000000號行動電話，再由乙○
    ○、甲○○送至上開處所交錢取貨（陳儀菘施用毒品部分另
    案處理）。（二）乙○○復承上開販賣海洛因之犯意，於91
    年7月中旬某日，在台北市北投區○○○路○段95巷口，以每
    包（約0.4公克）2千元之價格，販賣海洛因予黃慈生施用，
    販賣毒品之方式，係由黃慈生以000000 0000號門號，撥打
    乙○○0000000000號行動電話，乙○○再交由年籍不詳綽號
    「阿年」之成年男子，送至上開處所交錢取貨（黃慈生施用
    毒品部分另案處理）。因認被告乙○○、甲○○二人此部分
    亦均犯有毒品危害防制條例第4條第1項販賣第一級毒品罪嫌
    云云。
二、按犯罪事實應依證據認定之，無證據不得認定犯罪事實，又
    不能證明被告犯罪，應諭知被告無罪之判決，刑事訴訟法第
    154條第2項、第301條第1項分別定有明文。又事實之認定，
    應憑證據，如未能發現相當證據，或證據不足以證明，自不
    能以推測或擬制之方法，為裁判基礎（最高法院40年台上字
    第86號判例參照）。且認定犯罪事實所憑之證據，雖不以直
    接證據為限，間接證據亦包括在內，然而無論直接證據或間
    接證據，其為訴訟上之證明，須於通常一般之人均不致有所
    懷疑，而得確信其為真實之程度者，始得據為有罪之認定，
    倘其證明尚未達到此一程度，而有合理之懷疑存在而無從使
    事實審法院得有罪之確信時，即應由法院為諭知被告無罪之
    判決（最高法院76年台上字第4986號判例參照）。又刑事訴
    訟法第161條已於91年2月8日修正公布，其第1項規定：檢察
    官就被告犯罪事實，應負舉證責任，並指出證明之方法。因
    此，檢察官對於起訴之犯罪事實，應負提出證據及說服之實
    質舉證責任。倘其所提出之證據，不足為被告有罪之積極證
    明，或其指出證明之方法，無從說服法院以形成被告有罪之
    心證，基於無罪推定之原則，自應為被告無罪判決之諭知（
    最高法院92年度台上字第128號判例參照）。
三、公訴人認被告乙○○、甲○○共同連續涉犯毒品危害防制條
    例第4條第1項之販賣第一級毒品罪嫌，無非以被告甲○○、
    證人陳儀菘、黃慈生之陳述、電話通聯紀錄一份為其主要論
    據。
四、訊據被告乙○○堅詞否認有販賣第一級毒品海洛因之犯行，
    辯稱：陳儀菘係為配合警方，因警察有當他面恐嚇我，所以
    他很害怕才那樣講，且當時他發病有送醫急救，所言不實等
    語；被告甲○○固不否認有交海洛因予陳儀菘施用之情，惟
    矢口否認有販賣第一級毒品犯行，辯稱：並無涉及金錢交易
    ，警詢筆錄警察以不辦我女朋友為利誘，伊才那樣講等語。
五、經查：
(一)按「刑事訴訟之目的固重在發見實體真實，其手段則應合法
    正當，以保障人權。依刑事訴訟法第229條至第231條之規定
    ，司法警察（官）固有調查犯罪嫌疑人犯罪情形及蒐集證據
    之職權，而得詢問犯罪嫌疑人，惟依同法第100條之2準用同
    法第100條之1第1項之規定，司法警察（官）詢問犯罪嫌疑
    人，除有急迫情況且經記明筆錄者外，應全程連續錄音；必
    要時，並應全程連續錄影。考其立法目的，在於建立詢問筆
    錄之公信力，並擔保詢問程序之合法正當；亦即在於擔保犯
    罪嫌疑人對於詢問之陳述係出於自由意思及筆錄所載內容與
    其陳述相符。故司法警察（官）詢問犯罪嫌疑人如違背上開
    規定，其所取得之供述筆錄，究竟有無證據能力，原應審酌
    司法警察（官）違背該法定程序之主觀意圖、客觀情節、侵
    害犯罪嫌疑人權益之輕重、對犯罪嫌疑人在訴訟上防禦不利
    益之程度，以及該犯罪所生之危害，暨禁止使用該證據對於
    抑制違法蒐證之效果，及司法警察（官）如依法定程序有無
    發現該證據之必然性等情形，本於人權保障與社會安全之均
    衡維護精神，依比例原則，具體認定之（最高法院92年度台
    上字第6921號判決參照）」。本件雖有被告甲○○於91年7
    月29日警詢中稱：有替乙○○送海洛因至乙○○住處樓下給
    陳儀菘一、二次等語（見7759號偵卷第58頁），嗣被告甲○
    ○於原審供稱：於警訊中伊只說拿毒品至樓下給陳儀菘，未
    說幫乙○○拿，另有強調拿毒品未收錢，但警訊筆錄未記載
    云云，惟經原審當庭勘驗91年7月29日被告甲○○警詢錄音
    帶及錄影帶，錄音帶雜音極大，無法聽出被告李於警詢中所
    言，當庭加裝喇叭放大聲音勘驗甲○○警訊錄影帶，錄影帶
    並無畫面，只有聲音，但聲音很小，無法聽清楚被告甲○○
    之談話內容等情，有原審勘驗筆錄可參（見原審卷第221頁
    、第249頁），是被告甲○○於警詢所陳是否屬實，已有存
    疑。按被告甲○○之警詢筆錄並未依據刑事訴訟法第100條
    之1第1項之規定製作，審酌前揭各項主客觀比例原則情形，
    本於人權保障與社會安全之均衡維護精神，依比例原則，因
    認被告甲○○之警詢筆錄不得作為認定被告乙○○、甲○○
    犯行之依據。至被告甲○○雖於偵查中供稱：上週5或6下午
    因乙○○在上廁所，故叫我幫他把海洛因一包交給陳儀菘，
    但薛沒叫我收錢回來，這種情況只有一次等語（見上開偵卷
    第136頁），但被告甲○○於本院上更一審供稱：是警員要
    我配合他，就不辦我女友，我在警訊就說我有幫乙○○送海
    洛因，拿到樓下給陳儀菘，事實上沒有，當初警員叫我說沒
    有向陳儀菘拿到錢就沒事，所以我有這樣說等語，則被告甲
    ○○其於偵查中之供述是否係出於警員之利誘及詐欺等不正
    方法取得，甚有疑問，尚難遽認其偵查中之供述核與事實相
    符。
(二)又被告以外之人於審判外之言詞或書面陳述，除法律有規定
    者外，不得作為證據，刑事訴訟法第159條定有明文。次按
    ，刑事訴訟法第159條之2規定，被告以外之人於檢察事務官
    、司法警察官或司法警察調查中所為之陳述，與審判中不符
    時，其先前之陳述具有較可信之特別情況，且為證明犯罪事
    實存否所必要者，得為證據。易言之，被告以外之人於警詢
    時所為之陳述，若與審判時不符者，檢察官應證明其「警詢
    陳述較為可信」，方得採為證據。查證人陳儀菘於91年7月
    29日警詢及91年7月30日偵訊時證稱：在91年7月19日晚至乙
    ○○住處臥室買海洛因。自91年6月份起開始買，迄今共買
    十幾次，每次一千元（見第7759號偵卷第65頁、第137頁）
    ，惟於原審審理中證稱未向乙○○買過毒品，改稱係向甲○
    ○買毒品（見原審卷第130至134頁），前後供述不一，且檢
    察官未證明「陳儀菘之警訊陳述較為可信」，依前開說明，
    陳儀菘之警詢供述自無證據能力。再者，原審為不利被告乙
    ○○之認定，無非係以被告甲○○與證人陳儀菘之證詞交叉
    比對，認兩人陳述相符，惟甲○○、陳儀菘之警訊筆錄並無
    證據能力，而不得採為證據，已如前述，且證人陳儀菘雖於
    偵查中為前揭供述，然嗣於原審審理中除證稱未向乙○○買
    過毒品外，並先稱警訊時，伊精神恍惚，在檢察署時，檢察
    官僅問伊警訊實在否，並未為其他訊問云云，後又稱91年4
    月間係被告拿海洛因給伊用，91年6月起係向被告買海洛因
    云云，前後供詞不一，其偵查中之供述是否屬實，甚有可疑
    ，既查無其他佐證，足以認定其偵查中之供述內容為真實，
    則陳儀菘之偵查證言已顯有不可信之情況，實難採為不利於
    被告之補強證據。而被告甲○○於檢察官偵查中之自白亦因
    缺乏佐證，亦不能遽認其偵查中之自白與事實相符而予以採
    信。
(三)又證人黃慈生雖於警詢時證稱：我曾經向乙○○購買海洛因
    ，只購買過一次，是在中央北路2段95巷口購買代價為二千
    元（見第7759號偵卷第63頁）、我向其購買時，不是乙○○
    本人送貨給我，是其叫一名我不認識之男子送貨給我（見第
    7759號偵卷第63頁反面），惟於檢察官訊問時，初稱：未向
    乙○○買過毒品云云，而於檢察官91年9月10日庭訊時問以
    ：於警訊中稱向乙○○買二千元，但不是他送的，是一不知
    名男子送的，有何意見？則答稱：是今年七月中旬，我打電
    話給乙○○，向他調二千元的海洛因，他說他朋友在這邊，
    所以我就向他拿，他朋友就是「阿年」，隨即他就拿到95巷
    口給我，時間約下午4、5點，2千元海洛因一包約0.4公克（
    見第7759號偵卷第192頁反面）等語，嗣於原審又改稱：警
    察寫的與我回答的不一樣，我在警察局時是說我向阿年買2
    千元毒品，警察說不要假了，你是向乙○○買的，警察就寫
    成是我向乙○○買，叫一個不認識的人送給我，至偵查中，
    我不記得我有無向檢察官這樣講云云，前後供述不一，而經
    原審當庭勘驗91年9月10日偵訊錄音帶，所錄檢察官所言之
    聲音清晰，證人黃慈生之聲音則極小，隱約可聽到黃慈生在
    說話，但無法聽清楚說話的內容，有原審勘驗筆錄可參（見
    原審卷第97頁）。是證人黃慈生於偵查中之證述無法依該錄
    音擔保其任意性及真實性，而其警詢之證述因與其於審判中
    之證述不一致，並不能證明黃慈生之「警訊筆錄有較可信之
    特別狀況」，是證人黃慈生於警詢之證述自難採為認定被告
    乙○○犯罪之證據。
(四)另公訴人以0000000000通聯紀錄資為被告等使用上開電話與
    購買海洛因之陳儀菘聯繫通訊之證據部分，被告等均始終否
    認曾以上開電話與陳儀菘聯繫，而公訴人又未證明上開通聯
    紀錄與被告等有何關連，自不得據為被告等不利之佐證，至
    警方於91年7月29日搜索扣押之電子秤一具、分裝袋87個等
    物，被告等均否認為其等所有，且無證據證明與被告乙○○
    、甲○○二人被訴本件犯行有何關聯，亦不足據為不利於被
    告等之證明。被告乙○○、甲○○被訴共同連續販賣第一級
    毒品，均屬不能證明，原審疏未詳查，均依共同連續販賣第
    一級毒品罪予以論科，自有未合。被告二人上訴意旨均矢口
    否認有共同連續販賣第一級毒品之犯行，分別指摘原判決此
    部分不當，均為有理由，自應由本院將原判決關於被告乙○
    ○共同連續販賣第一級毒品及定執行刑部分暨甲○○部分予
    以撤銷，另諭知該被告二人均無罪，以免冤抑。
據上論斷，應依刑事訴訟法第369條第1項前段、第364條、第301
條第1項，判決如主文。
本經檢察官李良忠到庭執行職務。
中    華    民    國    95    年    3    月    30     日
                  刑事第四庭  審判長法  官  許  國  宏
                                    法  官  許  增  男
                                    法  官  楊  貴  志
以上正本證明與原本無異。
檢察官如不服本判決應於收受送達後十日內向本院提出上訴書狀
，其未敘述上訴之理由者並得於提起上訴後十日內向本院補提理
由書（均須按他造當事人之人數附繕本）。
被告不得上訴。
                                    書記官  顧  哲  瑜
中    華    民    國    95    年    3     月    31    日


司法院資訊處製作；財團法人民間司法改革基金會備份。
